【裁判字號】    92,台上,3755
【裁判日期】    920710
【裁判案由】    殺人
【裁判全文】
最高法院刑事判決                              九十二年度台上字第三七五五號
    上  訴  人  乙○○
                        在押.
                甲○○
    右  一  人
    選任辯護人  林永頌律師
                辜郁雯律師
                黃韋齊律師
右上訴人等因殺人案件，不服台灣高等法院中華民國九十二年四月三十日第二審更審
判決（九十一年度重上更(三)字第二四０號，起訴案號：台灣台北地方法院檢察署八十
七年度偵字第七四九九、九五二０、九五二一號），提起上訴，本院判決如左：
    主  文
原判決撤銷，發回台灣高等法院。
    理  由
本件原判決認定上訴人乙○○、甲○○與謝連富（所涉傷害罪嫌部分，經第一審判決
公訴不受理）及程家峰（現役軍人，另由軍事審判機關審理）等人於民國八十七年四
月十一日晚上十一時許，相偕前往臺北市○○○路○段「漲停板ＫＴＶ酒店」飲酒作
樂，於翌日（十二日）凌晨三時許結帳離去，並一同搭乘電梯下樓。在一樓電梯口，
適有金興華、曾志傑、呂多年、吳天仲等人，正等電梯欲上樓至「漲停板ＫＴＶ酒店
」與友人張建和會合。雙方於進出電梯交會時，身體發生擦撞，金興華等人遂出言挑
釁，謝連富、甲○○駐足轉身凝視，金興華、曾志傑、呂多年、吳天仲等人迎上前去
，雙方一言不合，各均基於傷害之故意，互相毆打，金興華、曾志傑等並持滅火器、
菸灰筒等物毆打謝連富。乙○○及程家峰見狀，亦參與鬥毆。嗣因金興華、曾志傑等
人身材均較為高大，乙○○、程家峰不敵，邊打邊退，金興華、曾志傑之朋友張建和
在樓上獲知樓下鬥毆情形，亦下樓乘勢追出參與鬥毆，謝連富乃遭金興華、曾志傑等
人毆打致眼臉部瘀傷。乙○○原擬打電話求援，但發覺謝連富受傷，復遭金興華等人
繼續毆打，乃與甲○○及程家峰跑到馬路對面，三人即先後衝進台北市○○○路○段
二十五之八號金群便利商店裡，基於意圖為自己不法所有之共同犯意聯絡，趁店長張
理強不備之際，先由乙○○自置物架上搶奪水果刀二把，甲○○及程家峰二人亦各搶
奪一把掉落於地之水果刀，均未付帳款，即基於共同殺人之犯意聯絡，快步衝出店外
。張建和、曾志傑二人於對向騎樓下見狀亦迅即衝出，張建和首先於民生東路雙黃線
上遭遇乙○○、程家峰，乙○○即揮刀砍殺張建和，而曾志傑衝上來以腳踹程家峰，
程家峰被踹倒地，隨即站起揮刀砍殺曾志傑。張建和與乙○○打鬥中，為乙○○砍中
多處，受有左前胸穿刺傷長十公分，及於胸骨深入胸腔，切斷左第三、第四肋軟骨、
深達心包囊、心臟左右心室大量出血、血心囊、血胸、右前胸切割傷長九公分、背右
側淺皮膚切傷三公分、背左側淺皮膚切傷一．八〤０．四公分、右鼠蹊部切傷二．０
〤０．七公分、右大腿上端、右鼠蹊部斜走二公分切傷及右下腿膝蓋部半圓形切傷八
公分，當場倒臥血泊，送醫不治死亡。而曾志傑與程家峰打鬥中，為程家峰砍中多處
，受有前胸三處裂傷，分別為十六〤五〤五公分、十五〤六〤五公分、五〤三〤三公
分，兩前臂裂傷，分別為五〤二〤一公分、五〤三〤三公分，及右腹裂傷十六〤十〤
六公分、肝臟裂傷、左腹裂傷一四〤五〤五公分、後頸部裂傷五〤一〤一公分等傷。
曾志傑雖身上被砍殺多處，仍繼續與程家峰纏鬥，至二人均跌倒，始停手，程家峰隨
即起身自小巷奔離現場，並將水果刀丟棄於巷內排水溝，曾志傑倖經即時送醫，始免
於死。而吳天仲亦隨曾志傑後自騎樓下跟出，行至馬路中央時，因見對方持刀，不敢
向前，而右轉朝林森北路方向欲尋器械，甲○○見狀即持刀追趕吳天仲，並以閩南話
呼叫「別走」，吳天仲見狀乃快步奔逃，甲○○追趕約三十公尺未趕上，始停步未再
追趕。乙○○於砍倒張建和後，即至騎樓下扶走謝連富，並招呼甲○○一起搭計程車
離去。三人上計程車後，乙○○將其所持用之水果刀交予甲○○丟棄。嗣警方獲報馳
至現場，於前開便利商店及案發現場扣得水果刀一把及刀鞘四支，並循線查獲乙○○
、甲○○等情。因而將第一審判決撤銷，改判論處上訴人等共同殺人罪刑，固非無見
。惟查：(一)按科刑判決書，須先認定犯罪事實，然後於理由內敘明其認定犯罪所憑之
證據，方足以資論罪科刑，如認定事實與其所所採用之證據，及其認定之理由不相適
合，即屬理由矛盾，其判決當然為違背法令。原判決認定乙○○、甲○○及程家峰先
後衝進金群便利商店裡，基於意圖為自己不法所有之共同犯意聯絡，趁店長張理強不
備之際，先由乙○○自置物架上搶奪水果刀二把，甲○○及程家峰二人亦各搶奪一把
掉落於地之水果刀，快步衝出店外等情。於理由欄說明業據「乙○○、甲○○及共犯
程家峰，證人即該便利商店店長張理強分別供承及證述在卷」，並引用「偵七四九九
號卷第七十一頁反面、第一六九頁、第二一七頁，偵九五二一號卷第四頁反面、第五
頁、第二十四頁，偵九五二○號卷第十頁反面，原審卷第八十三頁、第一四四頁反面
，本院上重訴卷第五十六頁」等卷內筆錄為論斷之依據。但依據前揭筆錄之記載，甲
○○供稱：乙○○拿了四把水果刀，交給我一把，一把給程家峰（見偵字第九五二一
號卷第二十四頁，第一審卷第八十三頁）；程家峰供稱：乙○○搶到刀子後交一把給
我，一把給甲○○（見偵查卷第七四九九號卷第一六九、二一七，第一審卷第一四四
頁反面）等語。此與原判決事實欄記載甲○○、程家峰各搶奪一把掉落於地之水果刀
，快步衝出店外之事實，不相適合。原判決均採為論處上訴人等之犯罪證據，揆諸首
揭說明，自有證據上理由矛盾之違法。(二)按證物應示被告，令其辨認，如係文書而被
告不解其意義者，應告以要旨。又卷宗內之筆錄及其他文書可為證據者，應向被告宣
讀或告以要旨；審判長每調查一證據畢，應詢問被告有無意見，為刑事訴訟法第一百
六十四條、第一百六十五條第一項、第一百七十三條第一項所明定。是採為判決基礎
之證據資料，必須經過調查程序，以顯出於審判庭者，始與直接審理主義符合，否則
其所踐行之訴訟程序，即屬違背法令。依原審審判筆錄之記載，除部分證據有依法踐
行調查程序，向上訴人等提示並告以要旨，且訊問上訴人等之意見，給予充分辯論之
機會外，僅籠統記載審判長問：「對警訊、偵查、原審、本院歷次筆錄、卷證有何意
見？（逐一提示並告以要旨）」等語，致原審採為判決基礎之部分重要證據，即台灣
高等法院法醫中心高檢醫鑑字第三七四號鑑定書、法務部調查局陸(三)字0000
0000號測謊報告書、及乙○○、甲○○二人於警偵訊之筆錄等文書證據資料，於
審判期日有無依法踐行調查程序，向上訴人等逐一提示或向其宣讀或告以要旨，使其
有充分辯解之機會，並不明確，其所踐行之訴訟程序自屬可議。上訴意旨均執以指摘
原判決不當，非無理由，應認仍有發回更審之原因。
據上論結，應依刑事訴訟法第三百九十七條、第四百零一條，判決如主文。
中      華      民      國    九十二    年      七      月      十      日
                              最高法院刑事第六庭
                                  審判長法官  吳  雄  銘
                                        法官  池  啟  明
                                        法官  石  木  欽
                                        法官  郭  毓  洲
                                        法官  吳  三  龍
      右正本證明與原本無異
                                              書  記  官
中      華      民      國    九十二    年      七      月     十四     日
                                                                  Ｍ


司法院資訊處製作；財團法人民間司法改革基金會備份。
